臺灣高等法院刑事判決　　　　　　 94年度上更(二)字第107號
上　訴　人
即　被　告　甲○○
選任辯護人　丁中原律師
上列上訴人因強盜案件，不服台灣台北地方法院88年度訴字第
782 號，中華民國88年8月12日第一審判決（起訴案號：台灣台
北地方法院檢察署88年度偵字第3362號），提起上訴，判決後，
經最高法院第二次發回更審，本院判決如下：
    主  文
原判決撤銷。
甲○○竊盜，因防護贓物、脫免逮捕，而當場施以強暴，處有期
徒刑參年貳月。
    事  實
一、甲○○意圖為自己不法之所有 ，於民國88年1月28日13時30
    分許，至台北市○○區○○路2段80號地下1樓之頂好超級市
    場安和店（下稱頂好超市）內，竊取店內貨物架上待售之金
    門特級高梁酒4瓶（每瓶750ｃｃ），每瓶單價新台幣（下同
    ）900元，共計價值3600元 ，得手後將之放置於其所攜帶之
    背包內，未經結帳即快步經過結帳櫃台正欲離開頂好超市之
    際，即為該超市保全人員乙○○發現，乃趨前告知其尚未結
    帳，請其一同前往店長室處理，甲○○見狀即欲逃跑，乙○○旋即拉住甲○○之背包肩帶欲加逮捕並留下贓物，詎甲○○為防護贓物並脫免逮捕，乃轉身當場以腳踢乙○○腹部一
    下（未成傷），致乙○○因此坐倒在地，惟甲○○之背包肩
    帶並因而斷裂，甲○○仍抱住背包乘隙往頂好超市出口處逃
    逸，其後因乙○○起身在後追躡並口呼「小偷」，甲○○乃
    又持背包朝乙○○揮舞欲行追打，而以上揭手段對於乙○○
    施以強暴。其後甲○○走向頂好超市門口快速離開，並其將
    內裝高梁酒之背包放在其停放在頂好超市○○○○○道上所
    騎乘之車號ＡＰＹ－７７８號重型機車腳踏板上準備攜之逃
    逸，嗣經聞聲而至路人及頂好花苑（位於頂好超市店內）人
    員楊正德等人圍住攔下致未能離去。嗣警據報到達現場後始
    將甲○○帶至警局並扣得甲○○行竊所得之高梁酒4瓶（ 業
    據乙○○領回）。
二、案經台北市政府警察局大安分局移送臺灣臺北地方法院檢察
    署檢察官偵查起訴。
    理  由
一、訊據上訴人即被告甲○○固供承於上揭時、地拿取頂好超市
    店內之高梁酒4瓶以及曾以腳踢乙○○1次等情節不諱，惟矢
    口否認有何竊盜財物及準強盜之犯行，辯稱：我拿了酒就直
    接往收銀台走，拉鍊沒有拉上，經過收銀台時，因為想要再
    去看外面的酒，所以沒有打算在那個時候結帳，但我有跟收
    銀員點頭，我認為我還在店裡，我不需要向任何人報備，但
    我有跟收銀員說等一下結帳；乙○○不是從後面拉我，而是
    從前面拉我，而且乙○○是跑在我前面被我追打，而不是我
    被她追，來回三次，只要她喊抓小偷，我就追過去打她；我
    認為我人在收銀台裡面，她罵我小偷，我才打她，我有跟乙○○解釋我等下會結帳，而不是與丙○○講，是在乙○○要
    拖我去店長室的時候說的云云。經查：
  (一)被告於1.88年1月28日在警詢中供稱： 我於28日13時30分許
    ，進入頂好超市欲購買金門特級高梁4瓶 ，至收銀台尾端略
    過一步的地方，該店保全員乙○○即從前面拉住我所放於收
    銀台尾端的背包（內有金門特高4瓶 ）並大喊小偷，我即告
    知該保全員，我尚未出店門，妳為何指我為小偷，但該保全
    員仍硬指我為小偷並要我與她至店長室，．．．該保全員硬
    要拉我手臂要去店長室，並稱我無結帳意圖，我告知該保全
    員我正要結帳，但該保全員仍大喊小偷，我就很生氣踢她一
    腳，然後背著背包（自備的黃色袋子，內有4瓶特高 ），走
    上一樓站著，並將背包放於地上。問：你是否認識該保全員
    乙○○？有無仇恨？答：認識，從前一起受訓過（頂好超市
    保安員訓練），沒有仇恨（ 詳見偵字第3362號卷第4頁反面
    、第5頁 ）。2.同日復於警訊中供稱：當時我到樓上後，．
    ．．．我就將包包放到機車腳踏板上，後要牽車下人行道，
    該保全人員就將包包拿去說這是她們店裡的酒，並拉住我機
    車，然後就聽見路人說要叫警察，我就表示不走要等警察來
    處理（詳見偵字第3362號卷第6頁反面 ）。3.同日在偵查中
    ，檢察官問：踢了保安員一腳後，是否就直接往門外走出去
    ？答：是，我提著袋子想把它砸出去（詳見偵字第3362號卷
    第19頁 ）。4.88年7月22日在原審，法官問：你有開口對丙○○說要結帳 ？答：有，我說買4瓶高粱酒要結帳，經過尾
    端當時手提袋我還背在身上時，未放在收銀台，保安人員就
    衝過來了。問：你踢完乙○○後，有何動作？答：我拿著袋
    子，很氣憤的往樓上走去（詳見原審卷第70頁、71頁）。5.
    於94年3月31日在本院供稱： 我在頂好南港店、東湖店都當
    過一級主管，在頂好安和店當過生鮮部門組長，我常去買東
    西，當時我拿自己包包，裝了高粱酒，我忘記幾瓶，在店裡
    買東西，我在收銀機旁，保全人員突然衝過來說我超過收銀
    台位置，說我是小偷，要叫我去店長室處理，我說我還在店
    裡，我沒有要偷東西，後來就有拉扯，我帶的袋子是兩邊有
    勾勾勾著鐵環，她拉我袋子，我把她踹開的時候，帶子掉了
    ；頂好安和店內陳設是像便利商店，在收銀台外面還有賣一
    些東西，顧客可以走到那裡（詳見本院卷第14至16頁）。
  (二)證人乙○○於1.88年3月26日在偵查中證稱：被告拿了4瓶酒
    裝入他背的包包裡，動作很快直接往前走過了收銀檯沒有停
    留往門口走，自動門已經開了，我由後面拉住他的包包的帶
    子，我說「先生對不起，你的酒沒有付帳，請你跟我去店長
    室」，他就要往外跑，我拉著不讓他跑，我請收銀員廣播店
    長，被告趁著機會踢我一腳，帶子斷了，他就抱著背包跑上
    樓了，我忍痛追出去叫小偷，他回頭拿著包包想打我，我就
    回頭跑，他又要逃，我又在後面追叫小偷，．．後面他已經
    跑到他的機車處，他把裝酒的包包放在機車上，我跑過去叫
    小偷，就有很多路人包圍他（詳見偵字第3362號卷第26頁反
    面、27頁）。2.於94年6月8日在本院審理時，法院問：你當
    時判斷被告是小偷，依據什麼判斷？答：當時被告已經過櫃
    台，往大門走去，當時電動門已經打開，他的背包沒有放在
    結帳台，我拉被告的時候，是從被告後面拉住背包，背包帶
    子已經斷了，被告踢我以後，就抱著背包往外跑，我就忍痛
    追出去，他又拿著背包要砸我並追我，我就往回跑，他看我
    往店裡跑，他反身又往外面跑，我又追並喊，他又要打我，
    來回三次。法院問：離開結帳櫃台，當時外面是否另外有擺
    設洋菸酒區域？答：是。在右邊，有點距離。問：結帳台再
    出去，是否另有收銀機？答：我知道外面有菸酒區，那邊沒
    有結帳台。問：被告當時離開結帳櫃台，是否站在面對洋菸
    酒區觀看？答：沒有，被告走的很快，直接往門口方向快速
    離開，當時我還叫收銀員廣播幫我叫店長，但收銀員冷冷看
    我，不理我，當時我不知道收銀員是被告女友，被告快速要
    往樓上走，他踹我後，還說你們保安人員有什麼了不起，當
    時我的證件都還沒有拿出來，他繼續往上跑，我追出去才喊
    小偷。辯護人問：被告進去收銀台與離開收銀台尾端，是否
    都很快速？答：是。我還用小跑步追。辯護人問：被告離開
    收銀台尾端的時候，你是否上去制止被告？答：他離開收銀
    台已經快走到門口，我才去拉開包包說酒沒有結帳。辯護人
    問：當時電動門開了沒？答：開了（詳見本院卷第73至76頁
    ）。
  (三)證人丙○○於1.88年1月28日在警詢中證稱： 被告購物完至
    我收銀台結帳時，他告知我不用購物袋，我即遲疑一下，欲
    請店長或其他店員來結帳時，保安員即上前對被告稱其未結
    帳並請其至店長室內，而被告即表示他要結帳（詳見偵字第
    3362卷第12頁反面 ）。2.88年7月22日在原審，法官問：被
    告有告訴妳，他要結帳？答：沒有，他只經過收銀台而已。
    問：保安人員當時對被告說何話？答：我聽她在喊小偷之前
    ，說要帶被告去店長室處理，因為懷疑被告是小偷，而被告
    說他不是小偷，為何要與她去店長室處理，之後被告即踢保
    全人員一下，即帶著背包大步很急的往上走去，是往門口的
    方向（詳見原審卷第69頁）。3.於94年6月8日在本院審理時
    ，法院問：你如何看出被告要結帳？答：因為被告把東西放
    在檯子上。問：被告要走出結帳台時，他還沒有結帳，被告
    有無跟妳說他待會會結帳這句話？答：他還來不及講這句話
    ，就已經與保全人員發生衝突。問：既然被告已經把背包放
    在結帳台上，被告與乙○○發生衝突，踢了乙○○一腳，而
    且往樓梯跑上去，最後背包還背在被告肩上？答：我印象中
    被告有放在收銀台，至於他是否背在肩上，因而垂到檯子上
    ，（靜默許久）後表示被告有把背包放在檯子上，再來就是
    被告與乙○○有衝突，這是我的印象，為何被告追乙○○的
    時候會背著背包跑，我就不知道。檢察官問：你在地院審理
    時，證稱當時被告沒有向你說要結帳，他只是經過收銀台而
    已，是否實在？（證人遲疑、緘默很久）沒有回答（詳見本
    院卷第72頁、73頁）。
  (四)證人楊正德即上揭超市之花店店員楊正德於原審證稱：我當
    時在花店吃中飯，聽到有人叫抓小偷，我出去看，當時看到
    乙○○與甲○○在人行道上，且看到甲○○牽機車前輪已下
    人行道，乙○○喊著抓小偷，路人圍住被告，乙○○看到我
    ，叫我將機車腳踏板上之酒拿到店裡，叫我廣播叫店長處理
    等語（詳見原審卷第33頁反面）。
  (五)證人丁○○即上開超市店長於原審證稱：我當時是花店楊正
    德廣播我叫我到收銀台，我到達時余鳳珠告知我外面有小偷
    ，我到店外馬路看到被告之機車停在馬路上，有幾個路人圍
    住他，我認識被告，問他發生何事，當時有人報警，我就將
    其機車牽到人行道，我和乙○○及被告在人行道等警察，我
    看到被告袋子在機車上；當時機車2個輪子均在馬路上 ，而
    非人行道上（原審卷第30頁反面、33頁）。
  (六)該店位於地下1樓，須上2階梯通往唯一的出口，自收銀櫃台
    往大門方向看，最左側為頂好超市外租予他人經營之花店，
    花店旁即為超市大門，而店內最右前方側則為水果陳列區，
    被告係從第3道收銀台（自花店位置數來第3道收銀櫃檯，換
    言之，該第3道收銀台係在大門之東南方）通過，該第3道收
    銀台正前方為服務台，於案發當時陳列有洋酒及爆米花等商
    品，此業據頂好超市安和店店長丁○○證實無訛，此有本院
    現場勘驗筆錄、繪製現場圖1紙及現場照片13張在卷（ 見本
    院卷第41頁、42頁、44頁、46至52頁）。又依原審勘驗現場
    所拍攝照片所示，被告與證人乙○○發生拉扯之地點乃照片
    6（原審卷第44頁中間照片 ）所示之位置，亦即距離大門口
    「正前方」幾步路之遠之處，此業據證人乙○○於本院證述
    在卷（詳見本院卷第76頁）。
  (七)證人乙○○遭被告踢一下，並未因此受傷，此有台北市立仁
    愛醫院88年5月29日北市仁醫歷字第860258800號函在卷（見
    原審卷第24頁）。
  (八)上揭高粱酒業據證人乙○○領回，此有有贓物認領保管收據
    一紙在卷（見偵字第3362號卷第14頁）。
  (九)據上：依證人乙○○上揭指述，並參酌證人楊正德、丁○○
    上揭證詞，足徵被告確係背著1只黃色背包進入上開店內 ，
    直接到陳列高粱酒酒處拿了4瓶高梁酒放進背包內 ，即快步
    走向收銀機，通過收銀台時並未結帳，且快步朝頂好超市店
    內出口離去，雖經證人乙○○發現欲叫被告到店長室處理，
    但被告並未同意，猶以腳踢乙○○腹部一下，其後並攜帶所
    竊物品快步離去上開店內，嗣因乙○○在後高喊「小偷」，
    其又持背包欲追打乙○○，乙○○本能反應往回跑，復追上
    ，如此來回3次之多，在此追趕當中 ，被告已將裝有攜帶所
    竊物品的黃色背包放在機車腳踏板上，且將機車從人行道上
    牽到馬路上，然因乙○○呼喊之聲音引致頂好超市店內之花
    店員工楊正德出面，由楊正德廣播通知頂好超市店長丁○○
    ，並與鄰近路人在場攔住被告，被告始未能攜帶所竊物品騎
    乘機車離去。再參酌該店位於地下1樓，須上2階梯通往唯一
    的出口，自收銀櫃台往大門方向看，最左側為頂好超市外租
    予他人經營之花店，花店旁即為超市大門，而店內最右前方
    側則為水果陳列區，被告係從第3道收銀台通過，該第3道收
    銀台正前方為服務台，衡情被告通過收銀台後若欲再選購服
    務台所陳列之烈酒，則被告行進動線應是筆直往前，且必會
    在服務台前駐足選購，而非如證人乙○○、丙○○所供陳：
    被告係「快步」往「大門」方向離去，甚至要以小跑步追；
    復參諸原審現場勘驗所拍攝照片所示，被告與證人乙○○發
    生拉扯之地點乃照片6所示之位置是在第1道收銀台至超市○○○路徑上，準此足徵被告所辯其通過收銀台後欲再選購服
    務台所陳列之烈酒云云，顯係飾卸之詞。至於證人丙○○於
    警詢中雖稱被告表示要結帳，惟其於原審則證稱被告沒有對
    她說要結帳，他只經過收銀台而已；參照被告辯稱其通過收
    銀台後欲再選購服務台所陳列之烈酒云云，顯見被告通過收
    銀台時應未對收銀員表示要結帳。蓋依被告所辯其購物行為
    尚未結束，自不可能在通過收銀台時即對收銀台表示要結帳
    。又證人丙○○對被告經過收銀台時，究係將背包放在櫃檯
    上，或是一直背在肩上乙情，亦前後證述不一，然參諸被告
    於原審所供經過收銀台尾端當時手提袋我還背在身上時，未
    放在收銀台，保全人員就衝過來了，可見被告經過收銀台時
    ，並未將背包放在收銀台上。
  (十)綜上所述 ，被告將上開4瓶高粱酒放入其自行攜帶之背包內
    ，即快步走向收銀機，通過收銀台時並未結帳，並快步朝店
    內出口離去，且當該店保全人員乙○○指稱係小偷時，被告
    並無好好解釋、說明之意，反而欲加速離去，且在離開該店
    後至將背包放置於其所騎乘機車之際，均未思及主動歸還該
    高粱酒，足徵被告意圖為自己不法所有之竊盜犯意已臻灼然
    ，並已將竊得之財物置於其實力支配之下。又依證人丙○○
    上揭證稱被告即踢保全人員一下，即帶著背包大步很急的往
    上走去，是往門口的方向暨證人楊正德上開證稱看到被告牽
    機車前輪已下人行道，乙○○喊著抓小偷，路人圍住被告等
    情，顯見被告本有逃走之意，最終未能如願，係因遭路人圍
    住所致。按被告以腳踢保全人員乙○○、又持背包欲對乙○○揮打，顯係出於欲保護行竊所得之高梁酒及拒絕為乙○○
    逮至頂好超市店長室內，以達其抗拒之目的所致，雖乙○○
    並未因此受傷或已達不能抗拒之程度，惟被告既已施以積極
    性之攻擊行為，則其有施強暴之意思及行為，已灼然明確。
    是被告踢乙○○一腳，係為防護贓物及脫免逮捕，並非僅是
    乙○○指其為小偷因而發生爭執所致。本件事證明確，被告
    犯行堪以認定，自應依法論科。
二、核被告所為，其意圖為自己不法之所有，而竊取他人之物得
    手，並於竊盜行為遭乙○○發覺後，為防護贓物並脫免逮捕
    ，即當場對於乙○○施以強暴，依刑法第329條之規定 ，以
    強盜論，應依刑法第328條第1項之強盜罪處斷。至於起訴書
    雖僅敘及被告僅屬為圖脫免逮捕而有施強暴行為，然查被告
    當時係併出於防護贓物之目的而有上開積極性之攻擊行為，
    惟此時僅屬其行為目的之單複有別，故被告所為，仍僅成立
    單純一罪，附此敘明。原審據以論科，雖無不合，但被告行
    為後刑法第328條第1項已經立法院修正 ，並經總統於91年1
    月30日公佈在案，比較新舊法，應以行為時之舊法有利於被
    告，自應適用舊法，原審未及為新舊法比較，尚有未合。是
    被告上訴否認犯罪雖無理由，惟原判決既有如上可議之處，
    自應撤銷改判。爰審酌被告犯罪之動機、目的、其施強暴行
    為之手段及其危害程度、品行、智識程度、所竊之物價值不
    高，並已由乙○○代表頂好超市領回減輕損失，暨被告犯罪
    後飾詞否認犯行等一切情狀，量處如主文第2項所示之刑。
據上論斷，應依刑事訴訟法第369條第1項前段、第364條、第299
條第1項前段，刑法第2條第1項但書、第329條、修正前第328條
第1項，判決如主文。
本案經檢察官謝英民到庭執行職務。
中　　華　　民　　國　　94　　年　　7 　　月　　6 　　日
　　　　　　　　　刑事第二十二庭審判長法　官  黃瑞華
　　　　　　　　　　　　　　　　　    法　官  蔡明宏
　　　　　　　 　 　　　　　　　　　　法　官  陳憲裕
以上正本證明與原本無異。
如不服本判決，應於收受送達後十日內向本院提出上訴書狀，其
未敘述上訴之理由者並得於提起上訴後十日內向本院補提理由書
（均須按他造當事人之人數附繕本）。
                                      書記官  劉育妃
中　　華　　民　　國　　94　　年　　7 　　月　 11　 　日
附錄：本案論罪科刑法條全文
刑法第328條（修正前）
意圖為自己或第3人不法之所有，以強暴、脅迫、藥劑、催眠術
或他法，至使不能抗拒，而取他人之物或使其交付者，為強盜罪
，處三年以上十年以下有期徒刑。
以前項方法得財產上不法之利益或使第 3 人得之者亦同。
刑法第329條
竊盜或搶奪，因防護贓物、脫免逮捕或湮滅罪證，而當場施以強
暴脅迫者，以強盜論。
